臺灣屏東地方法院民事判決　　　　　　　 94年度訴字第195號
原　　　告　財團法人汽車交通事故特別補償基金
法定代理人　乙○○
訴訟代理人　甲○○
被　　　告　己○○
訴訟代理人　戊○○
上列當事人間侵權行為損害賠償事件，本院於民國94年9 月19日
言詞辯論終結，判決如下：
    主  文
原告之訴駁回。
訴訟費用由原告負擔。
    事實及理由
一、原告起訴主張：訴外人丁○○於民國93年5 月5 日16時30分
    許，無照酒醉駕駛被告所有已註銷牌照車號ＷＦ─9015號未
    投保強制汽車責任保險之自用小客車（下稱系爭車輛），行
    經屏東縣南州鄉○○村○○路27號前，因未靠右行駛及注意
    車前狀況，過失撞擊對向騎乘自行車之被害人吳登揚致死，
    訴外人丁○○因此由本院以93年度交訴字第72號判處有期徒
    刑9 月，緩刑3 年確定。原告依強制汽車責任保險法之規定
    ，於93年10月18日給付被害人吳登揚之繼承人吳立成新臺幣
    （下同）1,247,000 元後，依修正前同法第39條第2 項之規
    定得向汽車所有人或加害人求償，故於本院聲明：被告應給
    付原告1,247,000 元，及自94年4 月19日起至清償日止，按
    週年利率5 ％計算之利息。
二、被告則以：系爭車輛因拆除電池無法使用，早於92年11月25
    日即已註銷牌照報廢，因我母親從事資源回收工作，她表示
    可將車體售出，故將系爭車輛停放老家屏東縣南州鄉○○村
    ○○路30之3 號，委由母親販售。丁○○雖是我父親，但他
    對家庭從無照顧，與配偶子女感情不佳，我並未同意丁○○
    使用系爭車輛。此外，我在高雄市左營軍區任職海軍測量局
    ，住在職務宿舍並未居住壽元村，本件事故係丁○○未經同
    意，擅自酒醉無照駕駛系爭車輛，且懸掛其他車牌而肇事，
    被告就此事故並無故意過失，不須負責。於本院聲明：原告
    之訴駁回。
三、原告主張訴外人丁○○於上述時地，酒醉無照駕駛被告所有
    已註銷牌照未投保之系爭車輛（懸掛其他車牌），因未靠右
    行駛及注意車前狀況，以致過失撞擊對向騎乘自行車之被害
    人吳登揚致死之事實，業經台灣屏東地方法院檢察署檢察官
    督同法醫師相驗屬實，製有勘驗筆錄、相驗屍體證明書及驗
    斷書在卷可按，並有道路交通事故調查報告表、酒精濃度測
    定表、測試觀察記錄表、安泰醫院診斷證明書、車禍事故現
    場照片等在卷可憑（見本院93年度交訴字第72號卷）。又訴
    外人丁○○因上開事實，經本院以93年度交訴字第72號刑事
    判決判處酒醉駕車部分有期徒刑3 月，過失致死部分有期徒
    刑9 月，定應執行刑有期徒刑11月，緩刑3 年確定，有上開
    刑事判決附卷可稽，訴外人吳立成已向原告領取1,247,000
    元補償金部份，亦有補償金理算書及匯款作業單各1 份附卷
    可參（見本院卷第6 、9 頁），且為被告所不爭執，堪信為
    真實。
四、原告主張依修正前強制汽車責任保險法第39條第2 項之規定
    得向被告求償，被告則抗辯其並未同意訴外人丁○○使用系
    爭車輛，且就本件車禍並無故意過失之可歸責事由，是本院
    為兩造協議簡化爭點為（本院卷第100 頁）：被告有無同意
    丁○○使用系爭車輛？被告對本件車禍之發生有無可歸責事
    由？原告得否請求被告賠償？如可，金額為何？茲分述如下
    。
五、被告有無同意丁○○使用系爭車輛？
  (一)被告抗辯系爭車輛拆除電池無法使用，於92年11月25日即已
    註銷牌照報廢，並停放在老家屏東縣南州鄉○○村○○路30
    之3 號，委由母親販售予資源回收業者，因與丁○○感情不
    佳，不可能同意他使用系爭車輛等情，業據證人即南州分駐
    所警員丙○○於本院證稱：「卷附訪視報告是我製作的，我
    在壽元村服務1 年多，壽元路30之3 號是丁○○和他太太居
    住，他們3 個小孩都在外面工作很少回來。我去訪視時有看
    到報廢電池，丁○○有2 件家暴案由我處理，被告小時候，
    家計都是丁○○的太太在支持，後來小孩當警察家計才改善
    」等語明確（本院卷第101 至102 頁），並與本院職權函請
    屏東縣警察局東港分局製作之訪視報告記載「丁○○育3 男
    ，其妻以資源回收為業，而丁○○因外遇離家未照顧家庭，
    直到次子戊○○在警界工作生活才安定，長子己○○在軍中
    服務，三子從事消防警察，父子感情不佳。屋旁置物間有如
    相片所示之電池，丁○○係將其他報廢車輛之車牌懸掛於系
    爭車輛上」一節（本院卷第78至80頁），及本院職權調取之
    汽車車籍查詢單（本院卷第60頁）、93年度家護字第332 號
    卷宗、93年度家護聲字第26號卷宗核閱相符。衡諸常情，倘
    被告有讓丁○○使用系爭車輛之意思，豈有將牌照註銷並拆
    除電池之理？故被告上開所辯，非屬無據，當可採信。
  (二)況被告居住於高雄市○○區○○路46巷88號5 樓之海軍職務
    宿舍，戶籍早於93年1 月28日遷入該址一情，有戶籍謄本及
    海軍大氣海洋局94年7 月27日函各1 紙附卷可稽（本院卷第
    56、70頁），足證被告於本件車禍事故發生時，並未與加害
    人丁○○同住，即未居住系爭車輛停放處所，自難就系爭車
    輛遭丁○○懸掛其他車牌使用有所控管。參以被告與丁○○
    父子感情不睦，已如前述，益徵被告確無同意加害人丁○○
    使用系爭車輛之情事。是被告辯稱丁○○未得允許擅自使用
    系爭車輛一節，誠屬有據，應可採信。
六、被告對本件車禍之發生有無可歸責事由？原告得否請求被告
    賠償？
  (一)按前4項對汽車所有人之規定，於加害人未經汽車所有人允
    許使用其汽車者，不適用之，修正前強制汽車責任保險法第
    39條第5項定有明文。
  (二)次按特別補償基金於補償金額範圍內，得直接向汽車所有人
    求償，修正前強制汽責任保險法第39條第2 項雖有明文。惟
    按過失責任，為現行侵權行為法所採之責任原則，只有基於
    兩造衡平，或於賠償損害後得以轉嫁之方式由社會大眾分擔
    時，始採無過失責任，汽車所有人並無上開應採無過失賠償
    責任之理由，使負無過失賠償責任，顯失公平。又強制汽車
    責任保險法乃為保護汽車交通事故受害人所受損害，於保險
    金額範圍內確實得以求償，其本質仍不失為「責任保險」，
    即以汽車所有人依侵權行為法規定負有損害賠償之責任為要
    件，並無提高加害人或汽車所有人為無過失賠償責任之意旨
    ，此觀修正前同法第39條第1 項規定特別補償基金依前條規
    定為補償者，視為汽車所有人損害賠償金額之一部分可知。
    另依本法施行細則第9 條規定，上開情形，應依該非被保險
    汽車肇事責任比例計算求償額，則修正前強制汽車責任保險
    法第39條第2 項所規定者，其性質上乃屬汽車交通事故特別
    補償基金對加害人或汽車所有人之受害人侵權行為請求權之
    民事代位求償，此觀修正前同法第37條第2 款規定依同法第
    39條「代位求償」所得，係汽車交通事故特別補償基金之來
    源之一自明，最高法院92年度台上字第2080號判決可資參照
    。準此，修正前強制汽車責任保險法第39條第2 項所規定者
    ，既係汽車交通事故特別補償基金對加害人或汽車所有人之
    受害人侵權行為請求權之民事代位求償，可見汽車所有人依
    修正前本法第39條第2 項規定所負之責任，為其依侵權行為
    法應負之損害賠償責任，並無使其負無過失責任之意，故特
    別補償基金依該規定求償時，仍應回歸侵權行為法體系，以
    其就車禍事故發生有可歸責事由及相當因果關係為要件。
  (三)經查，本件車禍係因加害人丁○○未注意車前狀況所致，被
    告雖為汽車所有人，然其並未同意加害人丁○○使用系爭車
    輛，業如上述，故加害人丁○○既未經被告允許即使用系爭
    車輛，依據前揭說明，原告自不得依修正前強制汽車責任保
    險法第39條第2 項之規定向被告求償。況系爭車輛雖未依法
    投保強制汽車保險，然查，系爭車輛因註銷報廢而停放於被
    告母親住處，係加害人丁○○擅自修復並懸掛其他車牌行駛
    肇事，縱有未投保情事，充其量亦僅係依該法第44條第1 項
    規定負行政罰鍰之責任而已，尚難逕認被告未依規定投保強
    制汽車責任險，即屬侵權行為法則中之故意、過失，況其未
    依規定投保，亦與系爭車禍之發生無相當因果關係。從而，
    原告依修正前強制汽車責任保險法第39條第2 項規定向被告
    求償，即屬無據。
七、綜上所述，原告本於修正前強制汽車責任保險法第39條第2
    項之規定，代位吳立成行使求償權，請求被告給付1,247,00
    0 元，及自94年4 月19日起至清償日止，按週年利率5 ％計
    算之利息，為無理由，應予駁回。
八、據上論結，原告之訴為無理由，依民事訴訟法第78條，判決
    如主文。
中　　華　　民　　國　　94　　年　　10　　月　　3 　　日
                  民事第一庭    法　官　翁世容
正本係照原本作成。
如不服本判決，應於收受送達後二十日內向本院提出上訴書狀。
                                書記官　溫訓暖
中　　華　　民　　國　　94　　年　　10　　月　　3 　　日
